【裁判字號】    96,勞上,1
【裁判日期】    970121
【裁判案由】    確認僱傭關係存在
【裁判全文】
臺灣高等法院花蓮分院民事判決           96年度勞上字第1號
上  訴  人  甲○○
被 上訴 人  戊○○
                        巷5號
訴訟代理人  己○○
當事人間請求確認僱傭關係存在事件，上訴人對於中華民國96年
6月13日臺灣花蓮地方法院94年度勞訴字第11號第1審判決不服，
提起上訴，本院判決如下：
    主  文
上訴駁回。
第二審訴訟費用由上訴人負擔。
    事實及理由
一、本件被上訴人起訴主張受雇於上訴人獨資經營的文心企業社
    ，擔任看護的工作，在民國（下同）93年8月17日時，被上
    訴人發生車禍意外事故後，上訴人否認兩造間有僱傭關係，
    因此起訴確認兩造間的僱傭關係存在。上訴人以文心企業社
    已經在92年間移轉於丁○○，而且上訴人與被上訴人間的僱
    傭契約也是1年1簽，兩造僱傭關係已經不存在為抗辯理由。
    原審判決確認兩造間的僱傭關係從89年1月到93年8月17日間
    存在。上訴人提起上訴。本案經本院審理結果，認為原審判
    決確認兩造間僱傭關係存在，認事用法，均無違誤，應予維
    持，上訴人之上訴為無理由，應予駁回，除引用第1審判決
    之事實以及理由如附件外，並補充理由如下。
二、程序上事項
（一）被上訴人起訴請求確認兩造間僱傭關係存在，目的在於被
      上訴人因為在僱傭關係存續期間發生職業災害，得向上訴
      人請求勞災補償新臺幣（下同）1,671,328元，有上訴人
      所提出的陳報狀（本院卷頁71）為證，則本件訴訟標的的
      價額應為1,671, 328元。
（二）被上訴人請求確認僱傭關係存在，僅為確認之訴，雖經本
      院一再闡明，是否一併提起請求勞災賠償之訴，被上訴人
      則表示要先確認兩造間之僱傭關係存在，再起訴請求損害
      賠償（本院卷頁39），而且被上訴人在本院歷次聲明也都
      僅僅聲明駁回上訴，並未聲明賠償損害（本院卷頁94 ）
      。至於被上訴人所提出之陳報狀，雖有訴之聲明的記載，
      但是被上訴人所提出的書狀僅是因為本院在調查證據完畢
      後試行和解時，被上訴人所提出賠償損害的金額以及所憑
      證據的整理，自不能認為被上訴人已經擴張訴之聲明。因
      此本院仍僅就原訴之聲明部分即確認僱傭關係存在訴訟部
      分為審理，
（三）又按民事訴訟法第68條規定「訴訟代理人應委任律師為之
      。但經審判長許可者，亦得委任非律師為訴訟代理人」立
      法目的乃在於避免有人利用訴訟程序包攬訴訟，而有觸犯
      刑法第157條之虞。本件上訴人於上訴後，第1次期日未到
      庭，第2次開庭時，選任徐健中為輔佐人，接著又委任徐
      健中擔任訴訟代理人，但徐健中不具律師資格，不是上訴
      人之僱用人，也不是上訴人的親屬，上訴人本身在全省各
      大醫院從事承包看護工契約承攬工作，無論是學識經驗或
      是資力，均無必要選任非律師為訴訟代理人，因此本院不
      允許徐健中擔任訴訟代理人以及輔佐人。至於上訴人另外
      為了閱卷上的方便，委任黃僑生為訴訟代理人閱卷，本院
      認為既未進行任何訴訟行為，應予許可。
（四）上訴人在原審審理期間，既未於適當期日聲明調查證據，
      一直到最後言詞辯論期日方聲請傳喚證人丁○○等人，經
      原審法院命補正傳喚地址後，又未依限傳喚，原審因而駁
      回調查證據的聲請，並無違誤。上訴人上訴後再聲明調查
      同樣的證據，依照民事訴訟法第447條之規定，原不應允
      許之，但由於被上訴人也希望能夠傳喚丁○○到庭證述（
      本院卷頁40），本院因而准依上訴人之聲請傳喚丁○○、
      乙○○、丙○○以及庚○瑤。至於另外2名證人吳德明、
      吳春枝，其待證事項與上述4名證人均相同（本院卷頁22
      ），本院認為沒有必要再予傳喚，也經上訴人撤回聲請（
      本院卷頁48），因此不再傳喚。
三、就本案爭點中之上訴人是否將文心企業社在92年間轉讓給丁
    ○○，經查：
（一）文心企業社從成立一直到94年1月14日才變更登記為乙○
      ○，有登記資料附卷為證（原審卷頁42、頁94），但由於
      文心企業社屬於獨資事業，其移轉並不以登記為生效要件
      ，因此上訴人主張文心企業社在92年間已經移轉為丁○○
      所有，仍應再調查其他證據以資判斷。
（二）丁○○在本院審理中，證稱：曾經在文心企業社任職，因
      為上訴人說她不是鳳林本地人，往來花蓮十分疲累，所以
      要把鳳林的業務交給伊去管理，伊在任職當時，甲○○已
      經承包了鳳林榮民醫院看護工的派遣契約，伊負責的工作
      只是看著企業社，並且將鳳林榮民醫院給付的款項扣除薪
      資後，轉帳交給上訴人，當時會計是丙○○，看護工的派
      遣都是由丙○○負責（本院卷頁47以下）。從丁○○的證
      詞中可知，丁○○否認有受讓文心企業社。
（三）證人丙○○雖然證稱：在92年間回到文心企業社任職時，
      名義上的老闆是上訴人甲○○，但是實際上的業務都是丁
      ○○在處理，當時也是丁○○要伊回到企業社幫忙（本院
      卷頁61），但是由於丙○○是負責文心企業社的會計業務
      ，當問到有關款項進入及薪資支領方式時，丙○○證稱：
      榮民醫院的款項都是用支票開出後，存到上訴人甲○○設
      在銀行的帳戶內，伊的薪資也都是直接從上訴人甲○○的
      帳戶內領取（同前筆錄），帳戶名義既然也還是上訴人甲
      ○○，顯然上訴人甲○○對於企業社內款項的支用還擁有
      最後的決定權，則企業社名義負責人是上訴人，企業社內
      的帳戶也是用上訴人的名義，上訴人否認是企業社負責人
      ，即無足採。
（四）上訴人雖又稱企業社移轉給丁○○後，因為有契約名義的
      問題，而且丁○○遲遲未能給付移轉的款項，所以無法辦
      理名義的變更。但查：上訴人所陳稱移轉的金額僅約35萬
      元（本院卷頁48），與文心企業社所承攬鳳林榮民醫院看
      護工派遣作業，看護工人數有合約的就有50人，其他列入
      可以派遣名冊的人多達近百人（本院卷頁39）相比，35萬
      元的金額並不多，按理如果丁○○確實要受讓，給付35萬
      元似非難事，但是上訴人既無法提出與丁○○簽訂轉讓企
      業社的契約書，也無法提出丁○○在92年間受讓企業社所
      交付的35萬元價金證明。而且上訴人也陳稱丁○○是一直
      到94年才交付款項，則縱然上訴人的確與丁○○有移轉企
      業社的合意，在丁○○尚未交付款項之前，上訴人也不必
      急著把企業社的所有權利移轉交給丁○○，更且文心企業
      社也在94年移轉為乙○○名下，顯然企業社並沒有不能移
      轉登記的情形，則如果上訴人確實要轉讓企業社給丁○○
      經營，並無急著在丁○○未給付款項的情形下，把企業社
      的權利悉數轉讓給丁○○之理。
（五）再從上訴人所稱移轉企業社給丁○○的情形，上訴人在詢
      問證人丙○○時，問到是否有接受丁○○的委託辦理辦公
      室點交的事宜，丙○○證稱「有的，當時係上訴人甲○○
      將辦公室所有物品與員工資料辦理點交，我還與上訴人甲
      ○○到銀行開戶，上訴人甲○○有交存摺給我，但印章沒
      有」，但是當法官再追問是否接受丁○○的委託辦理點交
      事宜時，丙○○卻支吾其詞，僅稱「當時丁○○在場」（
      本院卷頁63），則從丙○○原本就是在文心企業社服務，
      之後才又回到文心企業社任職的情形，如果當時有因為上
      訴人把企業社轉讓給丁○○，要由丙○○負責點交，丙○
      ○當無不知之理，在作證時也沒有必要閃爍其辭，顯見上
      訴人所稱點交一事實有疑問。
（六）上訴人再聲請傳喚接任丙○○擔任會計的庚○瑤證述轉讓
      文心企業社一事，庚○瑤證稱：「我係93年3月份進到文
      心企業社‧‧‧上任後幾天，丙○○就離職了，過了幾個
      月，丁○○向我表示要購買文心企業社，一直到94年1月
      初才匯款，並且辦理企業社名義變更」（本院卷頁65以下
      ），而且證人庚○瑤對於任職、轉讓企業社的時間點證述
      十分明確，經本院再度確認，證人庚○瑤仍以由於是任職
      後發生的事情，所以記憶清楚回應。則既然丁○○向庚○
      瑤表示要購買企業社的時間是丙○○離職之後，又豈有可
      能委託丙○○辦理企業社點交事宜，而上訴人對於轉讓企
      業社的時間也明確知道，卻詢問丙○○有無辦理點交，足
      證上訴人所說在92年間已經將企業社轉讓給丁○○，顯然
      與事實不合。反而是，依照庚○瑤的證述企業社是在94年
      1月初辦理匯款，購買企業社的時間也是在93年3月任職幾
      個月後，再參酌企業社是在94年1月才轉讓登記為乙○○
      ，足堪認定上訴人縱然有把文心企業社轉讓給丁○○，時
      間點也已經是在被上訴人請求確認僱傭關係存在於93年8
      月17日前的日期之後。
（七）綜據上述，被上訴人所主張任職於文心企業社的時間，文
      心企業社的名義負責人是上訴人，被上訴人被派遣到鳳林
      榮民醫院工作，報酬也是先行匯入上訴人的帳戶內，均足
      以推斷被上訴人主張與上訴人間存有僱傭關係應屬實情，
      上訴人雖一再主張企業社在92年間轉讓給丁○○，但證人
      庚○瑤明確證述時間點是在93年下半年，上訴人所主張企
      業社在92年轉讓的事實並不可採信。
四、綜上所述，本件被上訴人主張為可採，上訴人所辯均為無可
    取。原審判決確認兩造僱傭關係存在，於法並無不合。上訴
    意旨指摘原判決不當，聲明廢棄改判，為無理由，應予駁回
    。
五、據上論結，本件上訴為無理由，依民事訴訟法第449條第1項
    、第78條判決如主文。
中    華    民    國    97    年    1     月    21    日
                  民事庭審判長 法  官 謝志揚
                               法  官 劉雪惠
                               法  官 賴淳良
以上正本係照原本作成。
如不服本判決，應於收受送達後20日內向本院提出上訴書狀，其
未表明上訴理由者，應於提出上訴後20日內向本院補提理由書狀
(均須按他造當事人之人數附繕本)上訴時應提出委任律師或具有
律師資格之人之委任狀；委任有律師資格者，另應附具律師及格
證書及釋明委任人與受任人有民事訴訟法第466條之1第1項但書
或第2項 (詳附詳)所定關係之釋明文書影本。
                               書記官 邱廣譽
中    華    民    國    97    年    1     月    21    日
附註：
民事訴訟法第466條之1第1項、第2項：
對於第2審判決上訴，上訴人應委任律師為訴訟代理人。但上訴
人或其法定代理人具有律師格者，不在此限。
上訴人之配偶、3親等內之血親、2親等內之姻親，或上訴人為法
人、中央或地方機關時，其所屬委任人員具有律師資格並經法院
認為適當者，亦得為第3審訴訟代理人。


司法院資訊處製作；財團法人民間司法改革基金會備份。
